【裁判字號】    95,訴,737
【裁判日期】    950821
【裁判案由】    偽造文書等
【裁判全文】
臺灣臺北地方法院刑事宣示判決筆錄      95年度訴字第737號
公  訴  人  臺灣臺北地方法院檢察署檢察官
被      告  丙○○
上列被告因業務侵占等案件，經檢察官提起公訴（九十四年度偵
字第一五三四七號），於中華民國九十五年八月二十一日下午五
時，在本院第三法庭宣示判決，出席職員如下：
          法  官  游士珺
          書記官  林素霜
          通  譯  陳憲俞
法官起立朗讀判決主文、犯罪事實要旨、處罰條文、附記事項，
並告以上訴限制、期間及提出上訴狀之法院，且諭知記載其內容
：
一、主文：
    丙○○共同連續意圖為自己不法之所有，而侵占對於業務上
    所持有之物，處有期徒刑捌月，緩刑年。如附表一、二各
    編號所示之署押共貳拾貳枚均沒收。
二、犯罪事實要旨：
    丙○○自民國八十一年八月起至九十三年八月止，在臺北市
    ○○○路二段一四四號南山人壽保險股份有限公司（下稱南
    山公司）擔任業務經理，竟基於意圖為自己不法所有之概括
    犯意，利用職務上代收保險費及處理客戶保單之機會，連續
    為下述業務侵占、詐欺取財及偽造私文書行為：
(一)、自八十八年間某日起至九十三年間某日止，在台灣地區不詳
    處所，分別向客戶甲○○收取三年之保險費共新台幣（下同
    ）三十六萬七千七百元（保單號碼：Ｚ000000000、Ｚ0000000
    00、Ｚ000000000號）。又自八十八年間某日起至八十九年間
    某日止，在桃園縣八德市某處，分別向客戶乙○○收取二年
    之保險費共六萬三千零九十元（保單號碼：Ｚ000000000、Ｚ0
    00000000號），惟收取後並未依規定繳回南山公司，而予以
    侵占入己。
(二)、丙○○擅自聘僱年籍不詳自稱「楊麗琴」、「鄭麗文」之成
    年女子二人，並與其等共同基於詐欺取財及偽造私文書之概
    括犯意聯絡，先於八十七年十月十二日，未經乙○○同意，
    擅以乙○○之保單（號碼：Ｚ000000000、Ｚ000000000、Ｚ000
    000000號）辦理保險單借款，並在台灣地區某不詳處所，推
    由其中一人偽簽乙○○之姓名於附表一編號一至五所示之保
    單借款合約書、報告書及申請暨委託書上，偽造不實之文件
    ，表示乙○○要申請保單借款並要求取消禁止背書轉讓之限
    制後由丙○○代收支票，持以向南山公司行使，致南山公司
    誤以為乙○○欲申辦保險單借款，而開立如附表一編號六所
    示、金額為五萬四千元之支票一紙，交由丙○○簽收，丙○○隨即在支票背面偽簽乙○○之姓名，於當日存入其設於合
    作金庫商業銀行景美分行之0000000000000帳戶內，提示後
    作為自己資金周轉之用，足生損害於南山公司及乙○○。丙○○又於八十八年一月二十八日，以相同之方式，未經乙○○同意，擅以乙○○之保單（號碼：Ｚ000000000、Ｚ0000000
    00號）辦理保險單借款，其在台灣地區某不詳處所，偽簽乙○○之姓名於附表一編號七至八所示之保單借款合約書上，
    偽造不實之文件，表示乙○○要申請保單借款並要求取消禁
    止背書轉讓之限制後由丙○○代收支票，持以向南山公司行
    使，使南山公司誤信為真，而開立如附表一編號九所示、金
    額為二萬一千元之支票一紙，交由丙○○簽收，丙○○隨即
    在支票背面偽簽乙○○之姓名，並於當日存入其所有之前揭
    帳戶內，提示後挪作己用，足生損害於南山公司及乙○○。
(三)、丙○○復以相同方式，於八十八年三月一日，未得甲○○之
    同意，擅以甲○○之保單（號碼：Ｚ000000000、Ｚ000000000
    號）辦理保險單借款，其在台灣地區某不詳處所，偽簽甲○○之姓名於附表二編號一至九所示之要保書、申請書、保單
    借款合約書、告知暨批註書及申請暨委託書上，偽造不實之
    文件，表示甲○○欲變更通訊地址、申請保單借款並要求取
    消禁止背書轉讓之限制後由丙○○代收支票，持以向南山公
    司行使，使南山公司誤以為真，而開立如附表二編號十所示
    、金額為五萬元之支票一紙，交由丙○○簽收，丙○○隨即
    在支票背面偽簽甲○○之姓名，並於當日存入其所有之前揭
    帳戶內，提示而挪作己用，足生損害於南山公司及甲○○。
    嗣於九十四年七月三十一日，經南山公司核對資料後，始查
    知上情。
三、處罰條文：
    刑法第二條第一項前段、第七十四條第一款，九十四年二月
    二日修正前刑法第二十八條、第五十六條、第二百十六條、
    第二百十條、第三百三十六條第二項、第三百三十九條第一
    項、第五十五條後段、第二百十九條，修正前罰金罰鍰提高
    標準條例第一條前段。
四、附記事項：
    本案被告已將業務侵占及詐欺所得之金額共五十五萬五千七
    百九十元，全數返還給南山公司，業經南山公司告訴代理人
    丁○○檢附匯款單據到庭確認無誤，而被害人乙○○及甲○○復到庭表示：保險公司均已回復其等權益，希望能給被告
    一個自新機會，其等均同意給予被告緩刑等情，有準備程序
    筆錄一份在卷可稽。參酌被告犯罪手段尚非相當嚴重，且其
    未有任何前案紀錄，有臺灣高等法院被告前案紀錄表一份在
    卷可稽，其因一時失慮致罹刑典，犯後深表悔意，是被告經
    此偵、審程序及科刑宣告之教訓後，當已知所警惕而無再犯
    之虞，本院認為給予被告前述刑度及緩刑之諭知，並無不當
    。故被告與檢察官之協商合意並無刑事訴訟法第四百五十五
    條之四第一項所列之各款情形，本院爰不經言詞辯論，於協
    商合意範圍內為協商判決。
五、協商判決除有刑事訴訟法第四百五十五條之四第一項第一款
    於本訊問程序終結前，被告撤銷協商合意或檢察官撤回協商
    聲請者；第二款被告協商之意思非出於自由意志者；第四款
    被告所犯之罪非第四百五十五條之二第一項所定得以協商判
    決者；第六款被告有其他較重之裁判上一罪之犯罪事實者；
    第七款法院認應諭知免刑或免訴、不受理者情形之一，及違
    反同條第二項「法院應於協商合意範圍內為判決；法院為協
    商判決所科之刑，以宣告緩刑或二年以下有期徒刑、拘役或
    罰金」之規定者外，不得上訴。
六、如有前項所規定得提起上訴之例外情形，而不服本件判決，
    得自收受判決送達之日起十日內，向本院提出上訴書狀，上
    訴於第二審法院。
中    華    民    國    95    年    8    月     21    日
                                   書記官  林素霜
                                   法  官  游士珺
以上筆錄正本係照原本作成。
                                   書記官  林素霜
中    華    民    國    95    年    8     月    25    日
附錄本案論罪科刑法條全文
修正前刑法第210條
偽造、變造私文書，足以生損害於公眾或他人者，處 5 年以下有
期徒刑。
修正前刑法第336條
對於公務上或因公益所持有之物，犯前條第一項之罪者，處一年
以上七年以下有期徒刑，得併科五千元以下罰金。
對於業務上所持有之物，犯前條第一項之罪者，處六月以上五年
以下有期徒刑，得併科三千元以下罰金。
前二項之未遂犯罰之。
修正前刑法第339條
意圖為自己或第三人不法之所有，以詐術使人將本人或第三人之
物交付者，處五年以下有期徒刑、拘役或科或併科一千元以下罰
金。
以前項方法得財產上不法之利益或使第三人得之者，亦同。
前二項之未遂犯罰之。
附表一：【偽造乙○○部分】
┌──┬─────────┬───────┬───────┐
│編號│     物品名稱     │   應沒收物   │     備註     │
├──┼─────────┼───────┼───────┤
│ 一 │南山人壽保險股份有│其上偽造之「林│94年偵字第1534│
│    │限公司之保單借款合│黎尹」簽名壹枚│7 號卷第64頁、│
│    │約書（保單號碼：N2│              │外放證物附件7 │
│    │00000000，借款二萬│              │              │
│    │一千元）          │              │              │
├──┼─────────┼───────┼───────┤
│ 二 │南山人壽保險股份有│其上偽造之「林│94年偵字第1534│
│    │限公司之保單借款合│黎尹」簽名壹枚│7 號卷第65頁、│
│    │約書（保單號碼：N2│              │外放證物附件7 │
│    │00000000，借款一萬│              │              │
│    │七千元）          │              │              │
├──┼─────────┼───────┼───────┤
│ 三 │南山人壽保險股份有│其上偽造之「林│94年偵字第1534│
│    │限公司之保單借款合│黎尹」簽名壹枚│7 號卷第66頁、│
│    │約書（保單號碼：N1│              │外放證物附件7 │
│    │00000000，借款一萬│              │              │
│    │六千元）          │              │              │
├──┼─────────┼───────┼───────┤
│ 四 │報告書            │其上偽造之「林│外放證物附件7 │
│    │                  │黎尹」簽名壹枚│              │
├──┼─────────┼───────┼───────┤
│ 五 │申請暨委託書      │其上偽造之「林│外放證物附件8 │
│    │                  │黎尹」簽名壹枚│              │
├──┼─────────┼───────┼───────┤
│ 六 │南山人壽保險股份有│其上偽造之「林│94年偵字第1534│
│    │限公司開立之臺灣省│黎尹」簽名壹枚│7 號卷第69頁  │
│    │合作金庫東門支庫支│              │              │
│    │票（支票號碼：IB61│              │              │
│    │81812、帳號047688 │              │              │
│    │號、發票日87年10月│              │              │
│    │12日）            │              │              │
├──┼─────────┼───────┼───────┤
│ 七 │南山人壽保險股份有│其上偽造之「林│94年偵字第1534│
│    │限公司之保單借款合│黎尹」簽名壹枚│7 號卷第67頁、│
│    │約書（保單號碼：N2│              │外放證物附件8 │
│    │00000000，借款一萬│              │              │
│    │元）              │              │              │
├──┼─────────┼───────┼───────┤
│ 八 │南山人壽保險股份有│其上偽造之「林│94偵字第15347 │
│    │限公司之保單借款合│黎尹」簽名壹枚│號第68頁、外放│
│    │約書（保單號碼：N2│              │證物附件8     │
│    │00000000，借款一萬│              │              │
│    │一千元）          │              │              │
├──┼─────────┼───────┼───────┤
│ 九 │南山人壽保險股份有│其上偽造之「林│94年偵字第1534│
│    │限公司開立之臺灣省│黎尹」簽名壹枚│7 號卷第69頁  │
│    │合作金庫東門支庫支│              │              │
│    │票（支票號碼：IB61│              │              │
│    │84429、帳號047688 │              │              │
│    │、發票日87年10月12│              │              │
│    │日）              │              │              │
└──┴─────────┴───────┴───────┘
附表二：【偽造甲○○部分】
┌──┬─────────┬───────┬───────┐
│編號│     物品名稱     │   應沒收物   │     備註     │
├──┼─────────┼───────┼───────┤
│ 一 │南山人壽保險股份有│其上偽造之「周│94年偵字第1534│
│    │限公司之保單借款合│祖同」簽名壹枚│7 號卷第22頁、│
│    │約書（保單號碼：N1│              │外放證物附件6 │
│    │00000000，借款一萬│              │              │
│    │元）              │              │              │
├──┼─────────┼───────┼───────┤
│ 二 │南山人壽保險股份有│其上偽造之「周│94年偵字第1534│
│    │限公司之人壽保險要│祖同」簽名壹枚│7 號卷第23至24│
│    │保書（保單號碼：N1│              │頁            │
│    │00000000）        │              │              │
├──┼─────────┼───────┼───────┤
│ 三 │南山人壽保險股份有│其上偽造之「周│94年偵字第1534│
│    │限公司之個人保險要│祖同」簽名壹枚│7 號卷第25頁  │
│    │保書（保單號碼：N1│              │              │
│    │00000000）        │              │              │
├──┼─────────┼───────┼───────┤
│ 四 │南山人壽保險股份有│其上偽造之「周│94年偵字第1534│
│    │限公司之契約內容變│祖同」簽名肆枚│7 號卷第26至29│
│    │更申請書（保單號碼│              │頁            │
│    │：Ｚ000000000）    │              │              │
├──┼─────────┼───────┼───────┤
│ 五 │南山人壽保險股份有│其上偽造之「周│94年偵字第1534│
│    │限公司之保單借款合│祖同」簽名壹枚│7 號卷第30頁、│
│    │約書（保單號碼：N1│              │外放證物附件6 │
│    │00000000，借款四萬│              │              │
│    │元）              │              │              │
├──┼─────────┼───────┼───────┤
│ 六 │南山人壽保險股份有│其上偽造之「周│94年偵字第1534│
│    │限公司之人壽保險要│祖同」簽名壹枚│7 號卷第31至32│
│    │保書（保單號碼：N1│              │頁            │
│    │00000000）        │              │              │
├──┼─────────┼───────┼───────┤
│ 七 │南山人壽保險股份有│其上偽造之「周│94年偵字第1534│
│    │限公司之個人保險要│祖同」簽名壹枚│7 號卷第33頁  │
│    │保書（保單號碼：N1│              │              │
│    │00000000）        │              │              │
├──┼─────────┼───────┼───────┤
│ 八 │南山人壽保險股份有│其上偽造之「周│94年偵字第1534│
│    │限公司之軍人職業告│祖同」簽名壹枚│7 號卷第34頁  │
│    │知暨批註書（保單號│              │              │
│    │碼：Ｚ000000000、N1│              │              │
│    │00000000）        │              │              │
├──┼─────────┼───────┼───────┤
│ 九 │申請書暨委託書    │其上偽造之「周│外放證物附件6 │
│    │                  │祖同」簽名一枚│              │
├──┼─────────┼───────┼───────┤
│ 十 │南山人壽保險股份有│其上偽造之「周│94年偵字第1534│
│    │限公司開立之臺灣省│祖同」簽名壹枚│7 號卷第88至89│
│    │合作金庫東門支庫支│              │頁            │
│    │票（支票號碼：IB61│              │              │
│    │85094、帳號047688 │              │              │
│    │號、發票日為88年3 │              │              │
│    │月1日）           │              │              │
└──┴─────────┴───────┴───────┘


司法院資訊處製作；財團法人民間司法改革基金會備份。
